【裁判字號】    89,易,1153
【裁判日期】    890807
【裁判案由】    竊佔
【裁判全文】
臺灣臺北地方法院刑事判決                        八十九年度易字第一一五三號
    公  訴  人  臺灣臺北地方法院檢察署檢察官
    被      告  丙○○
    選任辯護人  王棟樑
右列被告因竊佔等案件，經檢察官提起公訴（八十九年度偵字第三九三五號），本院
判決如左：
    主  文
丙○○意圖為自己不法之利益，而竊佔他人之不動產，處拘役貳拾日，緩刑貳年。
    事  實
一、丙○○明知其父建築之門牌台北市○○街三九五巷十七號房屋，係無權占有國有
    土地台北市○○區○○段一小段一九四之十八號土地十六平方公尺（下簡稱系爭
    土地，詳如附圖所示斜線部分，又公訴人誤書地號為「黎和段」同地號）及同地
    段他人所有之土地，業經訴訟於民國八十四年間拆除，僅於系爭土地上保留一小
    方屋頂及一面門牌標示牆，無法居住，遂舉家離去。惟於八十五年七月間，因無
    他屋可居，竟意圖為自己不法之利益，於八十五年七月初起，未經國有財產局之
    同意，擅自在系爭土地上重新建築房屋，占用系爭土地，據為己有。
二、案經乙○○告發，由台灣台北地方法院檢察署檢察官偵查起訴。
    理  由
一、訊據被告丙○○固就前揭時地修建房屋，而該屋實佔用系爭土地等事實坦承不諱
    ，惟矢口否認有何竊佔之犯行，辯稱：該屋係七十六年購買使用，購得時即已佔
    用系爭土地使用至今，雖於八十四年間曾經拆除部分，然尚留有三面牆壁及屋頂
    ，故於八十五年間僱工再加整修，持續原有之使用方法，並非拆除重建，是雖有
    竊佔事實，乃自七十六年起，迄今業已罹於時效云云。經查：
  (一)被告丙○○於八十四年間因訴訟自行拆除鄰地及系爭土地上之房屋，僅餘掛有台
    北市○○街三九五巷十七號門牌之牆，而另所餘之二面牆分別係同路段十五號、
    十九號之牆，且屋頂業已拆除部分，故於八十五年間再行僱工於系爭土地上，重
    新修建房屋，另行搭蓋屋頂、敲掉僅有之門牌牆壁部分、再行築牆、粉光，惟直
    至八十九年三月間始向國有財產局申請租賃系爭土地等情，業據被告丙○○均坦
    承不諱，並經告發人乙○○指述綦詳，且有證人即建築工人甲○○證述在卷，另
    有拆除後重建之照片在卷可參。次上開房屋坐落於系爭土地上，緊靠台北市○○
    街三九五巷十五號、十九號房屋，四壁經水泥粉刷，屋頂建材為鋼架、鐵皮，可
    遮風避雨，內亦擺設桌椅、家電等設備，顯供人居住，達經濟上使用目的，而屋
    前設有鐵門，以控制出入，排除他人使用乙節，已經台灣台北地方法院檢察署檢
    察官到場履勘屬實，並有八十八年九月二十八日現場履勘筆錄、照片九幀附卷可
    參。復系爭土地經松山地政事務所現場測量，係屬台北市○○區○○段一小段一
    九四號之十八國有土地，共占十六平方公尺（詳如附圖）等情，除經台北市松山
    地政事務所人員現場測量無訛外，並有該所八十八年十月十一日北市松地二字第
    八八六一四二四三○○號函及附件土地複丈成果圖在卷可稽。是被告於八十五年
    間建築上開房屋，為自己不法利益供己居住之用，而占用系爭土地乙節堪以認定
    。
  (二)另被告抗辯自七十六年起房屋即在該處占用系爭土地，八十五年間之整修為「改
    建」，繼續前揭占有，故時效業已經過云云。然：
    1.系爭土地上門牌十七號之房屋於七十六年間係同時坐落於系爭土地與相鄰之同
      地段二三五之一地號上，建築時並未依地號之不同而做區隔，整體建築為一體
      ，而於八十四年間業已拆除占有相鄰二三五之一地號土地上之全部建物，包括
      房屋後段之牆壁及屋頂乙節，為被告丙○○供述無訛，核與告發人乙○○證述
      相合，是雖系爭土地上一部份之屋頂尚未拆除，然因該整體建築之大部分屋頂
      已經拆除，所餘之系爭土地上部分屋頂因被告丙○○未為及時特別之補強，過
      一定時間必為傾遢，而難達「遮風避雨」之功用；又被告丙○○亦自承：「照
      片偵卷五之一的左右兩面牆是因為有佔到隔壁十五號跟十九號的地，所以把牆
      打掉了：：。」（見本院八十九年七月二十四日筆錄），是雖告發人所提照片
      中十七號門牌之房屋左右牆壁均仍豎立，然該左右牆壁分別係屬同路段十五號
      、十九號之外牆，而專屬十七號部分之左右牆壁業已拆除；故實際上八十四年
      間拆除者實係十七號門牌之「三面」牆壁及屋頂，而該屋客觀上業已喪失其為
      獨立建物、工作物之主要功效及特性，實難以「一面牆」及傾頹之屋頂，稱該
      物之占有為被告繼續占有之意思。
    2.次被告丙○○自承：「（問：被告你八十三年到八十六年有無住在那裡？）有
      。有搬過一次，是在房子後半部被拆之後。那時屋頂有漏水，不能住人，所以
      就搬走，而且我爸爸有事要我幫忙。」、「（你如何整修？）房子的門跟窗戶
      弄新的，而且屋頂漏水不能住人，所以另外蓋了壹個鐵皮在原來的屋頂上。」
      （見本院八十九年六月二十七日筆錄），則被告主觀上業認該「屋」已經喪失
      遮風避雨之功效，而搬離該處，個人事實上並未占有該處，亦未於該處擺放任
      何表徵繼續占有之物品，是被告丙○○於房屋拆除後，實際上未曾表明繼續占
      有之意思。證人甲○○就房屋整修之狀況，證稱：「（問：你整修那部分？）
      後面有一道墻把他砌起來，其他水泥粉光，把前面的木窗部門換成鐵門鐵窗。
      」，就掛有十七號門牌之牆則證係：「我去的時候因為木門壞掉，（前面那道
      ）牆已經半倒，只剩下窗台以下的部分，所以我有往上砌到屋頂。」、「上面
      那一層有一些已經掉了，我把窗戶弄出來的時候因為沒有支撐，所以就半倒了
      。」、「證物八的照片窗台下的部分，因為已經過份風化，沒辦法重新粉光，
      所以我們把水泥敲掉，重新作粉光，磚頭還是原來的。」；是可知該房屋於八
      十五年間整修時，有相當程度之風化，可知該「屋」業已「荒廢」許久；輔以
      前揭房屋於八十四年間拆除後，被告丙○○遲至八十五年七月間方再行修建，
      是被告丙○○中間相隔一年有餘之時間，綜上被告對該「屋」不聞不問之態度
      ，實可認被告丙○○於該中斷期間內，主觀上亦無占有之意思。
    3.故可認被告丙○○於八十四年間拆除房屋時，客觀上已放棄系爭土地上之廢棄
      牆垣、屋頂，而無占有系爭土地之事實，且於主觀上亦無占有系爭土地之意思
      ，舊有之占有事實、占有意思業已終止，是被告丙○○自八十五年之整修房屋
      行為，乃基於一「新的」占有意思及占有行為，非舊有之繼續，而被告所辯顯
      係事後卸責之詞，委無足採。
  (三)綜上所述，本件事證明確，被告丙○○犯行堪以認定，應予依法論科。
二、核被告丙○○建屋占有他人不動產土地之行為，係犯刑法第三百二十條第二項、
    第一項之竊佔罪。本院爰審酌被告佔用之系爭土地，為國有地，與其週鄰土地之
    所有人不同，無法併和使用，且面積僅十六平方公尺，為無法單獨利用之國有畸
    零地，面積非大，造成之影響損害尚小，而被告年事已高，經濟能力不佳，於無
    完全謀生、另求他屋能力之際，佔有系爭土地為自己尋求安身之所，非出租他人
    ，其動機堪憫，並衡量犯罪之動機、目的、手段、所生危害及犯後態度等情狀，
    量處如主文所示之刑。又被告丙○○前未曾受有期徒刑之宣告，此有台灣高等法
    院被告全國前案紀錄表、台灣高等法院檢察署刑案紀錄簡覆表在卷可參，其因一
    時短於思慮，貪圖便利，致罹刑章，經此刑之教訓，當之所警惕，信無再犯之虞
    ，本院認前開對其宣告之刑，以暫不執行為適當，且為免短期自由刑之流弊，爰
    併宣告緩刑二年，以啟自新。
據上論斷，應依刑事訴訟法第二百九十九條第一項前段，刑法第三百二十條第二項、
第一項、第七十四條第一款，罰金罰鍰提高標準條例第一條前段，判決如主文。
本案經檢察官謝名冠到庭執行職務
中    華    民    國      八十九      年      八      月        七      日
                                      臺灣臺北地方法院刑事第三庭
                                          法  官  郭  惠  玲
右正本證明與原本無異。
如不服本判決，應於判決送達後十日內，向本院提出上訴狀。
                                          書記官  林  淑  貞
中    華    民    國      八十九      年      八      月      二十九    日
附錄本案論罪科刑法條全文：
刑法第三百二十條
意圖為自己或第三人不法之所有，而竊取他人之動產者，為竊盜罪，處五年以下有期
徒刑、拘役或五百元以下罰金。
意圖為自己或第三人不法利益，而竊佔他人之不動產者，依前項之規定處斷。
前二項之未遂犯罰之。


司法院資訊處製作；財團法人民間司法改革基金會備份。
